臺灣彰化地方法院刑事判決　　　　　　　　　　　　　八十七年度自字第一三一號
　　自　訴　人　丁○○
　　　　　　　　乙○○
　　右二人共同
　　自訴代理人　張震律師
　　被　　　告　甲○
　　　　　　　　丙○○
　　　　　　　　己○○
　　　　　　　　庚○○
　　右四人共同
　　選任辯護人　黃精良律師
右列被告因偽造文書案件，經自訴人提起自訴，本院判決如左：
    主      文
甲○、丙○○、己○○、庚○○均無罪。
    理      由
一、按犯罪事實應依證據認定之，無證據不得推定其犯罪事實，又不能證明被告犯罪
    者，應諭知無罪之判決，此於刑事訴訟法第一百五十四條及同法第三百零一條第
    一項分別定有明文。
二、本件自訴意旨略以：依祭祀公業土地清理要點第十四點第一項規定，祭祀公業土
    地申報時無原始規約，而派下全員證明書核發後始訂規約者，應經全體派下員之
    同意，同點第三項亦規定，管理人為訂立規約召開派下員大會時，應報請民政機
    關派員列席，並將會議紀錄送民政機關備查，被告甲○與被告庚○○於民國（下
    同）八十四年間訂立規約召開派下員大會時，未報請民政機關員列席之情況下，
    由被告庚○○以偽刻之印章蓋於規約書上，約定以房分分配財產，使甲○依公同
    共有應得九分之一之財產，增加為四分之一，另被告甲○與丙○○為父子，依台
    灣民事習慣，祭祀公業之派下權繼承，以在世最高輩為限，父子不得同時取得派
    下權，被告二人遂與被告庚○○共同謀議，偽造不實之代筆遺囑，以曾火旺部分
    由被告丙○○取得，並於祭祀公業曾益之派下系統表列被告丙○○為過房子，惟
    被告丙○○之戶籍並未記載有被曾火旺收養之事實，又依民法規定繼承人及其配
    偶或直系血親不得為遺囑之見證人，本件遺囑見證人之一即被告甲○為被告丙○○之直系血親，不法取得財產強行偽造見證遺囑，另祭祀公業財產之繼承，以直
    系血親卑親屬、養子等男性繼承為原則，如無男性卑親屬時，得由招贅婚之子女
    繼承，被告己○○之戶籍係出嫁女，並無招贅婚，並於出嫁時冠夫姓，被告甲○
    與被告庚○○及被告己○○共同謀議，由被告己○○撤冠夫姓後，列入派下權繼
    承，使被告己○○不法取得祭祀公業曾益財產十二分之一，縱其為招贅婚，亦應
    由其招贅所生之男子始具派下權，被告等四人共謀不法之利益而連續偽造八十四
    年四月二日會議紀錄及同意書、同年六月二十五日會議紀錄及同年七月二十三日
    解散同意書，並進而行使向主管機關陳報，使該管公務員登載於職務上所掌之文
    書，涉有刑法第二百十條、第二百十六條及第二百十四條之罪嫌云云，並提出祭
    祀公業曾益規約二份、派下系統表一份、存證信函一份、遺囑一份（均影本）及
    戶籍謄本二份、土地登記簿謄本三份為證；惟訊據被告等矢口否認有右揭犯行，
    被告甲○、丙○○辯稱：歷次招開會議自訴人均有到場，前開規約及文書內容均
    經自訴人同意，委由代書即被告庚○○辦理，第一次會議時，因需全體蓋印，自
    訴人未帶印章特別委請代書代刻，再者一般祭祀公業係以房分方式分配，且經全
    體一致通過，之後送北斗鎮公所審查，依法公告二個月，又經多次開會，辦理公
    同共有登記等，自訴人均有參與，如自訴人認代書所使用之印章係偽造，大可於
    公告期間提出異議，或不同意辦理登記，為何自始均未提出，而於最後辦理分割
    時方指控印章係偽造，另被告丙○○確於四十六年間由曾火旺立遺囑收養，因大
    家不知法律，才由被告甲○當見證人，至己○○確為曾益後代，被告甲○善盡管
    理人之責告知代書，惟有無繼承祭祀公業之權，須依法令辦理，如己○○不合繼
    承祭祀公業之權，鎮公所不可能同意，自訴人如有意見，應於開會時表明不同意
    ，或於公告期間提出異議，甚至可於辦土地公同共有時拒絕同意，惟自訴人均未
    提出，豈可說偽造文書等語，被告己○○辯稱：伊與自訴人同由被告即曾益祭祀
    公業管理人甲○通知參與派下員會議，且該會議各項記錄均有二位自訴人參與並
    簽名，並無偽造文書，且伊為曾闊嘴之獨生女，現男女平等，派下權之繼承應回
    歸民法規定，況伊係招贅婚，在祭祀公業土地上生長，奉祀祖先，戶籍上之記載
    係因日據時代戶政紊亂之故，在當時出之女豈可在娘家生兒育女，且召開派下員
    大會時，同房宗親均未有任何異議，自訴人未在該地居住，豈可任意抹煞事實，
    而依民法規定，只要夫妻雙方協議何時均可冠夫姓或撤冠夫姓，此為伊之權利，
    自訴人覬覦祭祀公業土地，竟棄習慣上之房分法可主張採均分法，意圖混淆視聽
    等語，被告庚○○則辯稱：伊依政府祭祀公業土地清理要點規定辦理，先向鄉鎮
    公所提出申報，由民政機關審核，並無偽造不實文件，再行公告二個月，屆期如
    無人異議，公所即發給派下全員證明書，第二步再推選新管理人，辦理變更登記
    ，領徵收土地補償費，第三階段將祀公業解散，土地申辦由派下員取得共有名義
    變更土地登記，最後檢具登記文件、解散同意書及會議記錄由各派下員親自簽章
    後，送地政機關登記，每階段均需由派下員大會決議，造冊送公所審查核備後，
    才能續辦，派下員系統表係依據戶籍謄本及遺囑、神位來製作，被告己○○部分
    係參照內政部及台灣省政府民政廳函辦理，印章係由自訴人委刻，亦有證人可證
    ，伊無共謀偽造文書等語。
三、本院查：
  （一）被告甲○確曾於八十四年四月二日、同年六月二十五日及同年七月二十三日
        招開祭祀公業曾益派下員會議，兩造均有列席等事實，業據其等陳明，並有
        會議紀錄影本三份在卷可稽，而系爭文件上蓋用之印章係自訴人等委由被告
        庚○○代刻等情，亦經被告等陳明，核與證人即自訴人之弟戊○到庭證述屬
        實，則自訴人二人實有參與前開派下員會議，如其等對決議事項有異議，大
        可於歷次會議或彰化縣北斗鎮公所公告期間提出異議，惟自兩造提出之文書
        中均未得見自訴人有提出意見，顯與常理不合，況八十四年間被告庚○○向
        彰化縣北斗鎮地政務所提出土地登記變更申請，均有提出公同共有人之印鑑
        證明書，此有被告庚○○提出之祭祀公業曾益案辦理影本清冊一份內附土地
        登記申請書影本足憑，自訴人對此亦無意見，應為事實，則自訴人既肯提供
        印鑑證明書來辦理登記，對會議決議事項應無異議方是，豈有事隔數年方主
        張當時之會議紀錄及相關文件均為偽造之理，且依習慣，祭祀公業之繼承本
        以房分計算，系爭祭祀公業規約之約定與習慣亦無不合，何來圖利被告甲○
        之說，自訴人此部分指訴與事實不符，自難採認為真，至兩造開會有無請民
        政機關人員列席，與本件無關，不另贅述。
  （二）自訴人又稱：被告甲○與丙○○為父子，依台灣民事習慣，祭祀公業之派下
        權繼承，以在世最高輩為限，父子不得同時取得派下權，被告二人遂與被告
        庚○○共同謀議，偽造不實之代筆遺囑，以曾火旺部分由被告丙○○取得，
        並於祭祀公業曾益之派下系統表列被告丙○○為過房子，惟被告丙○○之戶
        籍並未記載有被曾火旺收養之事實，又依民法規定繼承人及其配偶或直系血
        親不得為遺囑之見證人，本件遺囑見證人之一即被告甲○為被告丙○○之直
        系血親，不法取得財產強行偽造見證遺囑云云；然過戶承姚本為本省固有之
        習慣，通常父子雖不得同時取得派下權，惟如有過繼情況則不在此限，被告
        丙○○過繼予其叔父曾火旺為養子之事實，業據被告提出遺囑正本為證，並
        經證人辛○○證明屬實，自訴人亦自承無法證明遺囑為偽造，其空言指控，
        自非有理，縱戶籍謄本上被告丙○○未記載為曾火旺之養子，惟肇因於當事
        人不知申報戶籍，亦不妨礙雙方收養之真意，且當事人有無承姚，有無繼承
        權，亦可由派下員會議決議而訂於規約，至系爭遺囑是否格式不合法律規定
        ，是否有效，非本院認定之範圍，故被告等因而認被告丙○○有繼承權，自
        屬有所憑據，當無偽造文書之意圖，況自訴人既有參與決議，依前開規約約
        定，被告丙○○業經追認有該祭祀公業之繼承權無誤。
  （三）自訴人又稱：祭祀公業財產之繼承，以直系血親卑親屬、養子等男性繼承為
        原則，如無男性卑親屬時，得由招贅婚之子女繼承，被告己○○之戶籍係出
        嫁女，並無招贅婚，並於出嫁時冠夫姓，被告甲○與被告庚○○及被告己○○共同謀議，由被告己○○撤冠夫姓後，列入派下權繼承，使被告己○○不
        法取得祭祀公業曾益財產十二分之一，縱其為招贅婚，亦應由其招贅所生之
        男子始具派下權云云；然祭祀公業財產之繼承，習慣上雖以男性繼承為原則
        ，惟女子如有招贅婚情況，則該女子仍祭祀公業之繼承權，如其去世則由冠
        母姓之子女繼承，而非如自訴人所稱一概由招贅婚之子女繼承，至當事人是
        否為招贅婚，有無繼承權，亦可由派下員會議認定；本件被告己○○雖曾冠
    夫姓，戶籍上亦未登載招贅婚，然其稱當時日據時期戶政紊亂所致，約定冠
        為其權利等語，亦合常情，況自訴人既有參與決議，依前開規約約定，被告
        己○○業經認定有該祭祀公業之繼承權，被告等自無偽造文書之意圖。
      綜上所述，本件係自訴人對其他派下成員之資格有異議，應循民事途徑確認彼
  等派下權存在與否，惟被告等當無偽造文書之主觀意思，尚不構成刑責；此外，本
  院復查無其他積極證據足資證明被告有何上開犯行，揆諸首開說明，被告犯罪不能
  證明，自應為無罪之諭知。
據上論斷，應依刑事訴訟法第三百四十三條、第二百九十九條第一項前段，判決如主
文。
中      華      民      國    九十一    年      二      月    二十二    日
                                  臺灣彰化地方法院刑事第二庭
                                        法      官  謝  仁  棠
右正本證明與原本無異。
如不服本判決，應於判決送達後十日內，向本院提出上訴狀（須附繕本）
告訴人或被害人對於判決如有不服具備理由請求檢察官上訴者，其上訴期間之計算係
以檢察官收受判決正本之日期為準。
                                        法院書記官  于  淑  真
中      華      民      國    九十一    年      二      月    二十六    日
